臺灣臺中地方法院民事判決　九十三年度訴字第五八０號
　　原　　　告　日盛國際商業銀行股份有限公司
　　法定代理人　乙○○
　　訴訟代理人　丙○○
　　　　　　　　甲○○
　　被　　　告　丁○○
　　訴訟代理人　林伸全　　律師
　　複　代理人　王德凱　　律師
　　被　　　告　戊○○○
右當事人間分配表異議之訴等事件，本院於九十四年一月三十一日言詞辯論終結，判
決如下：
    主      文
原告之訴駁回。
訴訟費用由原告負擔。
    事實及理由
一、本件被告戊○○○經合法通知，無正當理由，未於言詞辯論期日到場，核無民事
    訴訟法第三百八十六條各款所列情形，爰依原告之聲請，由其一造辯論而為判決
    。
二、按訴狀送達後，原告不得將原訴變更或追加他訴，但請求之基礎事實同一者，或
    不甚礙被告之防禦及訴訟之終結者，不在此限，民事訴訟法第二百五十五條第一
    項第二、七款，分別定有明文。本件原告起訴原僅列丁○○為被告，以其與戊○
    ○○間就戊○○○所有坐落台中縣沙鹿鎮○○○段三三、三三之一、三三之一三
    （註：以上三筆應有部分均為四百二十分之六十）、三六、三七號（以上二筆應
    有部分均為一萬六千八百分之二千四百）等五筆地號土地（下稱系爭土地），虛
    偽設定抵押權（民法第八十七條）為由，對本院九十二年度執清字第三八九三六
    號執行事件分配表異議，嗣於訴狀送達後，追加上開抵押權之設定，有害及原告
    之債權為由，依民法第二百四十四條第一項規定為撤銷，並增列戊○○○為被告
    。本院衡其基礎事實同一（即原告均以其對被告二人間就上開抵押權之設定異議
    ），且不甚礙被告之防禦及訴訟之終結。核其該追加部分之性質，屬上開民事訴
    訟法第二百五十五條第一項第二、七款之情形，是依前開規定，應予准許，先予
    敘明。
三、原告起訴主張，被告戊○○○對伊負有新台幣（下同）四百四十一萬二千八百零
    五元及利息、違約金、賠償督促費用之債務（註：與訴外人邱于倩、舒大衛負連
    帶責任）（本院九十年度促字第三一九四七號），前伊即曾經對該等債務人之財
    產聲請強制執行無效果，經本院核發債權憑證在案（九十年度執源字第二四九三
    一號），嗣經另案參與分配（本院九十二年度執字第一六二五六號），仍有二百
    四十一萬七千八百五十七元，尚未受償。嗣於民國（下同）九十二年十一月十九
    日原告即持上開債權憑證為執行名義聲請對債務人即被告戊○○○所有之財產即
　　系爭土地（註：應有部分）聲請強制執行（即本院九十二年度執字第四八二九０
    號強制執行事件）（經併案於九十二年執清字第三八九三六號，該案之執行債權
    人為被告丁○○，債務人為被告戊○○○，執行標的物亦為系爭土地），經於九
    十二年十一月二十七日拍定，惟被告丁○○以其係系爭土地之抵押權人，具狀聲
    明就三百五十萬元之債權參與分配，執行處乃於九十三年一月七日所製作之分配
    表將被告之上開抵押債權列入分配，致原告就被告戊○○○所有之系爭土地，除
    假扣押執行費用外無法受有任何之清償，經原告於執行法院實行分配前對該分配
    表聲明異議，然經被告丁○○聲明不同意更正分配表，查被告二人為母女，上開
    抵押權之設定，其目的不外係籍由強制執行程序來排除系爭土地之查封（註：系
    爭土地已由原告於九十年十一月十六日，聲請假扣押執行，本院九十年度執全源
　　字第五０００號），故被告丁○○對於債務人即被告戊○○○之上開抵押權，係
    被告二人間通謀虛偽設定，依民法第八十七條之規定自屬無效，又被告戊○○○
    係為擔保訴外人舒大衛（註：被告戊○○○之子、被告丁○○之弟）對於被告丁
    ○○之債務而設定，係先有債務之存在（原告另亦主張上開債務為虛偽）始為抵
    押權之設定，自有害及原告之債權，爰依民法第二百四十四條第一項（無償行為
    ）之規定撤銷上開抵權之設定，則被告丁○○亦不得再優先受償，爰依強制執行
    法第四十一條提起本件訴訟。訴之聲明：(1)先位聲明：被告二人於九十年十月
　　八日就系爭土地，所設定之上開抵押權登記（註：清登資字第一九一一四０號）
    應予塗銷。本院九十二年執清字第三八九三六號號強制執行事件，九十三年一
    月七日所製作之分配表中，就被告丁○○之抵押債權一百七十六萬零四百八十八
    萬元（註：其中三萬零二百元為執行費），應自分配表剔除，不得列入分配。(2)
    備位聲明：被告戊○○○就系爭土地所為債權額三百五十萬元之抵銷權設定行
    為應撤銷及抵押權登記，應予塗銷。同前開。
四、被告丁○○則以，訴外人舒大衛前分別於八十七年七月十日、十二月三日、八十
    九年二月十一日、七月二十四日、九月十八日分別向伊借款一百萬元、二百萬元
    、九十五萬九千二百元、一百三十萬元、一百萬元（此均有匯款回條影本可稽，
    即被證二至六），而由被告戊○○○於三百五十萬元範圍內，以系爭土地為被告
    丁○○設定抵押權，嗣因訴外人舒大衛無力清償，伊始於九十二年六月十六日聲
    請鈞院許可拍賣抵押物（註：本院九十二年度拍字第一三四八號裁定），進為聲
    請強制執行（即本院九十二年度執字第三八九三六號），而由被告丁○○分配取
    得一百七十三萬零二百八十八元，尚有一百七十六萬九千七百十二元之債權未獲
    清償。被告丁○○上開實現債權之過程，何來與被告戊○○○虛偽設定抵押權可
    言。是原告先位聲明之請求，要無理由。又縱認被告二人間設定之上開抵押權，
    有害及原告對被告戊○○○之債權，然原告於九十年十一月七日向鈞院聲請假扣
　　押（註：本院九十年度執全字第一二四０五號）時即已知悉前開抵押權設定之情
    事，然原告於九十三年七月十九日始具狀主張撤銷（依民法第二百四十四條第一
    項）上開抵押權之設定，顯已逾民法第二百四十五條所定一年之除斥期間，是原
    告備位聲明之請求，無理由等語，資以抗辯。答辯聲明：原告之訴駁回。
五、按表意人與相對人通謀而為虛偽意思表示者，其意思表示無效。但不得以其無效
    對抗善意第三人。民法第八十七條第一項，定有明文。而所謂通謀為虛偽意思表
    示，乃指表意人與相對人互相故意為非真意之表示而言，故相對人不僅須知表意
    人非真意，並須就表意人非真意之表示相與為非真意之合意，始為相當，若僅一
    方無欲為其意思表示所拘束之意，而表示與真意不符之意思者，尚不能指為通謀
    而為虛偽意思表示（最高法院五十一年台上字第二一五號、六十二年台上字第三
    一六號判例要旨參照）。另參以，最高法院四十八年度台上字第二九號判例要旨
    所示：「第三人主張表意人與相對人通謀而為虛偽意思表示者，該第三人應負舉
    證之責。」。本此而論，本件原告就被告二人間就虛偽成立上開抵押權乙事，即
    負有舉證之責（並參照民事訴訟法第二百七十七條）。換言之，原告應證明被告
    二人間就上開抵押權之設定係出於互相故意為非真意之表示。就此，原告係以被
    告二人係母女關係，關係密切，上開抵押權設定之時間（九十年十月八日），與
    被證七即借貸契約書所立之時間八十九年七月二十四日，相距一年四個月之久，
    不合常理，且何有女兒聲請執行母親財產之理等情，是被告二人間就設定上開抵
    押權之動機不純正，為其論據。按以，意思表示之構成要素包括客觀要件（即外
    部之表示行為）及主觀要件（即內心的意思），就主觀要件要件部分可再分為(1)
    行為意思：即表意人自覺得從事某項行為。(2)表示意識（或稱表示意思）：即行
    為人認識其行為具有某種法律行為上意義。(3)效果意思：即行為人欲依其表示發
    生特定法律效果的意思。查卷附之被七證（即借貸契約書）（即約定設定上開抵
    押權，債權行為）及上開抵押權之設定（物權行為），均係出自被告戊○○○之
    同意，而由被告戊○○○與被告丁○○合意設定乙情，業據被告戊○○○陳明（
    見本院九十三年九月六日審理筆錄），並經調閱本院九十二年度拍字第一三四八
    號民事卷內抵押權設定契約書無訛。另參以，訴外人舒大衛之證述：「我（指訴
    外人舒大衛）有蘇臺麗借錢，從十幾年前一直到大約九十年間為止，前後一共借
    了上千萬元，我是經營旅遊業。有時候蘇臺麗匯款給我，有時候是她開取款條給
    我自己去銀行領再匯入自己帳戶。」等語（本院同上審理筆錄），且亦對被告蘇
    臺麗所提出卷附被證二至六之匯款回條影本及被證七之借貸契約書，不為爭執（
    經本院提示）。是以，被告戊○○○就將系爭土地設定抵押權與被告丁○○乙事
    ，係為擔保訴外人舒大衛對被告蘇臺麗之債務乙情，已為清楚，是無論就上開所
    述意思表示之客觀、主觀要件，均無欠缺，則何來為虛偽表示可言（至被告戊○
    ○○就訴外人舒大衛與被告丁○○間之債務糾紛，是否清楚，與設定抵押權係出
    於其意思，並無關係），更何來被告丁○○與之互相非真意表示可言。縱認被告
    丁○○與訴外人舒大衛間就其間之債務非為真正，亦非據此即認被告戊○○○就
    上開抵押權之設定，係出於與被告丁○○之通謀。而僅係抵押權之設定，有無害
    及原告之債權而已。是原告僅以，被告二人為母女關係，及訴外人舒大衛債務成
    立後一年餘，始為上開抵押權之設定，即為被告二人間虛偽設定抵押權，依民法
    第八十七條第一項前段規定，應屬無效之主張，尚屬無據，應無理由，其為先位
    訴之聲明，於法自有未合，無從准許。
六、次按，債務人所為之無償行為，有害及債權者，債權人得聲請法院撤銷之。前條
    撤銷權，自債權人知有撤銷原因時起，一年間不行使，或自行為時起，經過十年
    而消滅。民法第二百四十四條第一項、第二百四十五條，分別定有明文。又參諸
    最高法院五十五年上字第二八三九號判例要旨所示：「債務人以其所有之不動產
    設定抵押權，同時向他人借貸款項，其設定抵押權之行為，固屬有償行為，若先
    有債權之存在而於事後為之設定抵押權者，如無對價關係，即屬無償行為。倘有
    害及債權，則債權人自得依民法第二百四十四條第一項之規定以撤銷之」等語。
    本件系爭抵押權設定登記之時間係九十年十月八日，此有系爭土地登記簿謄本可
    稽，並為兩造所不爭執。而被告丁○○主張訴外人舒大衛上開借款之時間，均係
    於九十年之前，已如前述，是系爭抵押權之設定係後於債權成立之後甚明。依上
    說明，本件系爭抵押權之設定屬被告戊○○○之無償行為，又被告戊○○○亦已
    無財產，已對原告不能清償（設定時已然），故亦堪認前開抵押權設定之無償行
　　為，顯已害及原告之債權。然觀諸，經本院調閱之上開九十年度執全字第五００
　　０號民事執行卷宗（註：該案係原告持本院九十年度裁全字第一二四０五號民事
    假扣押裁定聲請對系爭土地為假扣押保全執行），原告所提出之附卷於該案之系
    爭五筆土地登記簿謄本上即載有系爭抵押權之設定登記。換言之，原告於九十年
    十一月十六日（此業經本院調閱上開卷宗核閱假扣押聲請狀上之本院收件章無訛
    ）聲請該保全執行時，即已對系爭抵押權之設定知情。衡以，原告於九十二年度
　　執字第四八二九０號之聲請執行事件係以本院九十年度執源字第二四九三一號債
    權憑證為執行名義，而該時尚有本件聲明之款項尚未受償，此業據本院核閱上開
    執行卷無訛。是以，足以堪認原告於前開聲請保全執行時，對於系爭抵押權之設
    定，係有害及其前開債權乙情，業已知悉。惟本件原告原係以民法第八十七條第
    一項為訴訟標的，直至本案審理中之九十三年七月十九日始為民法第二百四十四
    條第一項行使撤銷權權之追加，雖經准許，惟此據九十一年十一月六日知悉系爭
    抵押權之設定及有害及債權乙事，顯已逾一年之除斥期間甚明。是原告亦無從本
    於二百四十四條第一項（註：第二項亦然）規定行使撤銷權，其為如備位聲明所
    示，於法自有未合，即無理由，應予駁回。
七、綜上所述，被告二人間就系爭抵押權之設定，既非通謀虛偽意思表示，充其量僅
    係被告戊○○○之無償行為（即系爭抵押權之設定）是否有害及債權，原告得依
    民法第二百四十四條第一項規定為撤銷，然該撤銷權之行使亦已逾一年之除斥期
    間（法定期間，無中斷、不完成之情事）。是原告本件先位聲明及備位聲明，均
    無理由，自應予以駁回。至其所謂抵押權存續期間成立發生之債權始為抵押權擔
    保效力所及，則屬無據，併予敘明。
八、據上論結，本件原告之訴為無理由，依民事訴訟法第三百八十五條第一項前段、
    第七十八條，判決如主文。
中　　　華　　　民　　　國　　九十四　　年　　　三　　　月　  　二  　　日
                                  臺灣臺中地方法院民事第四庭
~B法　　　官　陳添喜
右為正本係照原本作成。
如對本判決上訴，須於判決送達後廿日內向本院提出上訴狀。
中　　　華　　　民　　　國　　九十四　　年　　　三　　　月　  　二  　　日
~B法院書記官
